臺灣基隆地方法院民事判決　　　　　　　　 95年度國字第8號
原　　　告　甲○○○○○○○○.
訴訟代理人　黃秋雄律師
被　　　告　基隆巿政府
法定代理人　乙○○
訴訟代理人　游蕙菁律師
上列當事人間請求國家賠償事件，本院於中華民國96年5月17日
言詞辯論終結，判決如下：
    主  文
原告之訴及假執行之聲請均駁回。
訴訟費用由原告負擔。
    事實及理由
壹、程序方面
一、本件起訴時被告之法定代理人係許財利，嗣於本院審理中，
    被告之法定代理人變更為乙○○，有內政部96年2月27日台
    內民字第09600334441號函影本乙份附卷可稽，並經原告具
    狀聲明承受訴訟，依民事訴訟法第175條之規定，核無不合
    ，先予敘明。
二、按依國家賠償法請求損害賠償時，應先以書面向賠償義務機
    關請求之，賠償義務機關對於前項請求，應即與請求權人協
    議；賠償義務機關拒絕賠償，或自提出請求之日起逾30日不
    開始協議，或自開始協議之日起逾60日協議不成立時，請求
    權人得提起損害賠償之訴，國家賠償法第10條第1項、第2項
    前段及第11條第1項分別定有明文。經查，本件被告對於原
    告所提國家賠償之請求，業已拒絕，有基隆市政府95年8月
    29日基府行法壹字第0950100970號函在卷可憑，原告對被告
    提起本件國家賠償之訴，其程序並無不合。
貳、實體方面
一、原告起訴主張：
(一)原告方怡翔於90年2月間在基隆巿七堵區○○街230號1樓開
    設汎亞電子遊藝場，因遭人檢舉經營賭博性電動玩具，經警
    於90年4月7日移送台灣基隆地方法院檢察署偵辦，其後並遭
    起訴，一審雖經判決有罪，惟上訴後業經台灣高等法院於91
    年4月26日改判無罪確定。而被告於原告方怡翔為警移送偵
    辦後，即於90年5月23日以 (90)基府建商字第037053號函科
    處原告罰鍰新台幣 (下同)50 萬元，並為立即停業之處分。
    原告接獲台灣高等法院91年上易字第567號刑事無罪判決後
    ，於91年5月間以此為由向被告申請復業，然遲未接獲被告
    任何通知，其後又多次申請，被告亦均置之不理，經原告於
    94年12月19日再次向被告提出復業申請，被告始於95年1月
    27日始以基建商貳字第0950010099號函，以原告已獲無罪判
    決，無電子遊戲場業管理條例第31條後段規定之適用為由，
    准予原告復業，足見被告建設局工商課之公務員於原告91
    年5月間第1次申請復業時即應予核准，然其卻忽視原告已獲
    無罪判決之事實，未予核准，致原告受有營業損失等損害，
    爰依國家賠償法第2條第2項規定，請求被告賠償其未能及時
    復業所受之各項損害共4,404,804元等語，並聲明：1.被告
    應給付原告4,484,804元，及自起訴狀繕本送達翌日起至清
    償日止，按年息5%計算之利息。2.原告願供擔保請宣告假執
    行。
(二)對被告抗辯之陳述略以：
  1.原告自91年5月起至94年12月期間，一再申請復業，被告均
    置之不理，原告雖因未留存申請書及被告收發室所給予之收
    據，而無法提出正確申請之時間及內容，但由原告於92年間
    提出，經被告收受，收文號碼為0000000000號之申請書，及
    原告於94年12月19日提出陳情書上「...，再次陳情要求復
    業.. 」之記載，足證原告確曾於91年5月至94年12月期間多
    次向被告申請復業。
  2.被告於95年1月9日自行向國稅局繳納92年7月至94年12月之
    營業稅，及向基隆巿稅捐稽徵處繳納92年8月至94年12月10
    日止娛樂稅，係因主管機關怠未前往營業地點查核，即予課
    徵，而原告因害怕被告藉口原告於勒令停業後，未繳納至復
    業止之營業稅及娛樂稅而再度勒令原告停業，於不得已之情
    形下所繳納；再者，原告於82年7月1日即開設「凱翔企業社
    」，經營電動玩具之維修業務，故於汎亞電子遊藝場遭被告
    勒令停業後，即將該處做為倉庫存放機台或在該處修理機台
    ，因此存放在該處之機台數時有增減，原告並未如被告所稱
    於遭勒令停業期間自行營業。
二、被告抗辯略以：
(一)原告依據國家賠償法第2條第2項規定請求被告賠償損害，須
    以公務員執行職務有故意、過失或違法性為必要，惟原告於
    94年12月15日始以陳情書要求准予復業，被告依據經濟部95
    年1月20日經商字第09502004370號函示意旨，於95年1月27
    日准許原告復業，並無任何怠於執行職務之情事。又原告91
    年7月23日之陳情書係向被告請求「撤銷停業處分」，非請
    求復業，然停業之行政處分因未經原告循行政訴訟程序救濟
    而確定，已無從撤銷，原告以此主張被告怠於執行職務，並
    無理由。另原告所提被告收文字號0000000000號之申請書，
    係基隆市遊藝場商業同業公會發予被告之函文，而非原告提
    出，被告於收受該函後，亦曾由承辦人員去電基隆巿遊藝場
    商業同業公會，請其轉知原告應以自己名義申請，但其後並
    未接獲以原告名義提出之復業申請，是被告並無原告所指不
    准復業之情事。
(二)關於原告請求賠償之項目及金額，亦均無理由：
  1.營業損失部分：原告於94年12月15日始向被告申請復業，其
    於該日前縱有營業損失，亦與被告無涉；況原告雖受停業處
    分確定，惟實際上仍繼續營業，並經基隆巿稅捐稽徵處七堵
    分處按月調查有營業之事實，而核課營業稅及娛樂稅，原告
    亦曾於95年1月9日自行向國稅局繳納92年7月至94年12月之
    營業稅，且向承辦人員自承於該期間內確有營業之事實，原
    告主張受有營業損失自非可採。
  2.營業稅損失部分：原告於遭勒令停業期間仍繼續營業，經國
    稅局查核屬實後核課營業稅，原告何來營業稅損失。況營業
    稅為國家稅賦，原告於收受國稅局繳款書後不但未依法申請
    復查及訴願，反而主動於95年1月間補繳交稅款，足見原告
    於所謂「停業」期間內，確有營業之事實。
  3.娛樂稅損失部分：依娛樂稅法之規定，娛樂稅之納稅義務人
    係出價娛樂之人，娛樂場所僅為代徵人，並非納稅義務人，
    而本件既經基隆巿稅捐稽徵處七堵分處調查原告實際營業之
    狀況後，核定代徵稅額並送達繳款書，原告於收受繳款書後
    亦依法繳納，足證原告有營業之事實，並未受娛樂稅損失。
  4.房屋租金損失部分：原告係於90年5月23日停業，卻仍訂立
    自92年5月起之房屋租賃契約，足見此租金之給付與原告是
    否遭停業及被告是否准予復業，並無相當因果關係。
(三)聲明：1.原告之訴及假執行之聲請均駁回。2.如受不利判決
    ，願供擔保請准免為假執行。
三、經查，原告方怡翔於90年2月間在基隆巿七堵區○○街230號
    1樓開設汎亞電子遊藝場，因遭檢舉經營賭博性電動玩具，
    經警於90年4月7日移送台灣基隆地方法院檢察署偵辦，同年
    5月23日遭被告以違反電子遊戲場管理條例第17條第1項第6
    款、第31條規定為由，處罰鍰50萬元並為立即停業之處分。
    前述原告所涉之賭博案件，經本院刑事庭為有罪判決後上訴
    台灣高等法院，於91年4月26日改判無罪確定，及原告於94
    年12月19日提出陳情書向被告申請復業，經被告於95年1月
    27日基府建商貳字第0950010099號函准予復業等事實，業經
    本院依職權調取基隆地方法院檢察署90年度偵字第1630號偵
    查卷全卷，本院90年度基簡字第527號、90年度易字第609號
    刑事案件全卷，台灣高等法院90年度上易字第567號刑事案
    件全卷查核屬實，並有原告94年12月15日之陳情書、被告95
    年1月27日基府建商貳字第0950010099號函影本各乙份附卷
    可稽，復為兩造所不爭執，應堪信為真實。
四、按公務員於執行職務行使公權力時，因故意或過失不法侵害
    人民自由或權利者，國家應負損害賠償責任；公務員怠於執
    行職務，致人民自由或權利遭受損害者亦同，國家賠償法第
    2條定有明文。又國家賠償法第2條第2項後段所謂公務員怠
    於執行職務，係指公務員對於被害人有應執行之職務而怠於
    執行者而言。換言之，被害人對於公務員為特定職務行為，
    有公法上請求權存在，經請求其執行而怠於執行，致自由或
    權利遭受損害者，始得依上開規定，請求國家負損害賠償責
    任。若人民無公法上請求權可行使，或公務員未怠於執行職
    務者，即不得請求國家賠償（最高法院86年台上字第1815號
    判決參照）。本件原告主張其於接獲台灣高等法院刑事無罪
    判決後，隨即於91年5月間向被告申請復業，被告卻遲至95
    年1月27日始發函准予復業，被告所屬之公務員怠於執行職
    務，致其未能於91年即復業，受有營業損失等損害云云，惟
    查：
(一)原告主張其於91年5月間即向被告申請復業，固據其舉卷附
    原告91年7月23日向被告提出之申請書為證，然觀諸該申請
    書之內容為：「本人方怡翔開設之汎亞電子遊藝場經貴府於
    90、5、23（90）基府建商字第037053號函，科處罰鍰新台
    幣伍拾萬元整，並應立即停業。後因上訴高等法院，依91
    年度自股上易字第567獲判無罪，懇請貴府撤銷原處分...
    」，其申請時間既非91年5月間，申請內容亦非申請復業而
    係申請撤銷原處分，此外，原告復未提出其他證據證明其確
    於91年5月間向被告申請復業，其前揭主張自非可採。至原
    告雖於91年7月間向被告申請撤銷原處分，惟按人民對中央
    或地方機關之行政處分，認為違法或不當，致損害其權利或
    利益者，得依本法提起訴願；訴願之提起，應自行政處分或
    公告期滿之次日起30日內為之；不服縣（巿）政府之行政處
    分者，應向中央主管部、會、行、處、局、署提起訴願，訴
    願法第1條第1項、第14條、第4條第3款分別定有明文。原告
    遲至91年7月23日始請求被告撤銷原停止營業之處分，不僅
    逾越30日之法定救濟期間，且未向本件訴願管轄機構即中央
    主管機構提起訴願，與前揭法定行政救濟程序不符，被告未
    依其請求撤銷原停止營業之處分，與法並無不合，原告據此
    主張被告機關之公務員怠於執行職務，亦非可採。
(二)原告又主張其於91年5月間提出復業之申請後，至94年12月
    19日再次提出復業申請前，曾多次向被告申請復業，多數資
    料雖未留存，惟其中原告於92年12月3日向被告提出，收文
    號碼為0000000000號之申請書，及原告於94年12月19日提出
    之陳情書中「再次陳情要求復業」之記載，均足證明原告自
    91年5月至94年12月間多次向被告申請復業云云。惟查，前
    揭原告所稱「申請書」，實係基隆市遊藝場商業同業公會發
    函被告表示「... 從而鈞府對該遊藝場所科之處分亦應自始
    無效，自應立即回復該遊藝場之營利事業登記... 」，此有
    基隆市遊藝場商業同業公會92年12月1日（92）基遊公煌字
    第157號函附卷可稽。前揭函文之申請人既非原告，不論其
    申請有無理由，被告亦無法對申請人以外之第三人即原告為
    任何准駁之處分，原告以此證明其於92年12月3日申請復業
    而被告未為任何處置，自無足取。至原告94年12月19日提出
    於被告之陳情書，內容雖載有「再次陳情要求復業」之文句
    ，惟此僅為原告單方面之陳述，自難以此即認原告確自91年
    5月起，至94年12月19日提出陳情書前，曾多次提出復業之
    申請，原告前揭主張，亦非可採。
(三)被告於94年12月19日收受原告申請復業之陳情書後，隨即於
    95年1月6日函詢主管機關經濟部，經經濟部於同年月20發函
    被告稱「... 電子遊藝場業管理條例第17、31條之處罰客體
    為電子遊戲場業者，本案涉案業者 (負責人、行為人) 如均
    獲判無罪，應無上開管理條例第31條後段規定之適用... 」
    ，被告乃據此經濟部函於同年月27日發函原告准予復業等事
    實，有原告94年12月15日陳情書、經濟部95年1月20日經商
    字第09502004370號函、基隆巿政府95年1月27日基府建商貳
    字第0950010099號函影本各乙份在卷可參。被告既於收受原
    告申請復業之陳情書後，隨即函詢主管機關，並於收受主管
    機關函覆後之第4日即發函准予原告復業，依其處理時程，
    尚難認有何延誤情事，原告主張被告所屬公務員處理其申請
    復業案件怠於執行職務，洵無足取。
(四)綜上所述，原告主張其於賭博案件獲判無罪後之91年5月至
    94年12月間，多次向被告申請復業云云，並非可採，從而，
    原告主張被告遲至95年1月27日始准其復業，被告機關之承
    辦公務員有怠於執行職務之情形，而依國家賠償法第2條第2
    項規定，請求被告給付4,404,804元及自起訴狀繕本送達翌
    日起至清償日止，按年息5%計算之利息，洵屬無據，不應准
    許。原告既受敗訴之判決，其假執行之聲請，即失所附麗，
    應併予駁回。
五、本件事證已臻明確，兩造其餘主張及攻擊防禦方法，經審酌
    均與本院前揭判斷不生影響，爰不一一詳予論述，附此敘明
    。
六、據上論結，本件原告之訴為無理由，依民事訴訟法第78條，
    判決如主文。
中　　華　　民　　國　　96　　年　　5 　　月　　31　　日
                        民事庭法　官　姚貴美
以上正本係照原本作成。
對於本件判決如有不服，應於收受送達後20日內向本院提出上訴
書狀，敘述上訴之理由，上訴於臺灣高等法院，並按他造當事人
之人數附具繕本。
中　　華　　民　　國　　96　　年　　5 　　月　　31　　日
                    　　  　　書記官　江美琪
